【裁判字號】    89,易,1389
【裁判日期】    900117
【裁判案由】    偽造文書
【裁判全文】
臺灣臺北地方法院刑事判決                        八十九年度易字第一三八九號
    公  訴  人  臺灣臺北地方法院檢察署檢察官
    被      告  ＦＥＲＮＡＮＤ.
右列被告因偽造文書案件，經檢察官聲請以簡易判決處刑（八十九年度偵字第五九七
四號），本院新店簡易庭移送前來，本院改依通常程序判決如左：
    主  文
ＦＥＲＮＡＮＤＥＺ  ＭＡＲＩＴＥＳ  ＣＬＥＭＥＮＴＥ共同明知為不實之事項，
而使公務員登載於職務上所掌之公文書，足以生損害於公眾，處罰金伍仟元，如易服
勞役，以參佰元折算壹日。緩刑貳年。
    事  實
一、ＦＥＲＮＡＮＤＥＺ  ＭＡＲＩＴＥＳ  ＣＬＥＭＥＮＴＥ（以下簡稱ＦＥＲＮ
    ＡＮＤＥＺ）係萬寶人力資源管理顧問有限公司負責人乙○○（另經不起訴處分
    ，惟本院認其與ＦＥＲＮＡＮＤＥＺ係共同正犯，理由詳如後述）經政府許可合
    法引進之菲律賓籍勞工，其二人明知ＦＥＲＮＡＮＤＥＺ之護照因向蘇珊娜．周
    （ＳＵＳＡＮＡ  Ｂ．  ＣＨＯ）借錢而質押在蘇珊娜．周處，並未遺失，竟於
    民國八十九年三月十三日下午四時許，由乙○○帶同ＦＥＲＮＡＮＤＥＺ向台北
    縣警察局新店分局申報護照遺失，使承辦警員將此不實事項登載於職務上所掌之
    「台北縣警察局辦理外國人遺失護照資料表」、「外橋護照遺失案件紀錄」等公
    文書上，並取得台北縣警察局核發之上開外橋護照遺失案件紀錄（第二聯），足
    以生損害於我國警察機關對於外僑護照管理之正確性；乙○○復於同年月十四日
    持上開外橋護照遺失案件紀錄至菲律賓駐台代表處申請認證俾辦理ＦＥＲＮＡＮ
    ＤＥＺ之旅行文件（行使登載不實文書部分，ＦＥＲＮＡＮＤＥＺ與乙○○無犯
    意聯絡及行為分擔，此部分不另為無罪之諭知，理由詳如後述），以便同年五月
    ＦＥＲＮＡＮＤＥＺ在台工作期間屆滿時能順利返回菲律賓，避免ＦＥＲＮＡＮ
    ＤＥＺ逾期居留台灣，同年三月十五日乙○○帶同ＦＥＲＮＡＮＤＥＺ至菲律賓
    駐台代表處辦理旅行文件時，因ＦＥＲＮＡＮＤＥＺ事先以電話告知該代表處法
    律服務組組長費德琳（ＦＥＲＮＡＮＤＯ）實情，故該代表處即未據以核發旅行
    文件，同年月十六日乙○○帶同ＦＥＲＮＡＮＤＥＺ至台北縣警察局辦理「撤銷
    護照遺失」手續時，為警發現上情。
二、案經台北縣警察局移送台灣台北地方法院檢察署檢察官偵查起訴。
    理  由
一、訊據被告ＦＥＲＮＡＮＤＥＺ固承認其於右揭時、地由乙○○帶同向台北縣警察
    局新店分局申報護照遺失，惟矢口否認有何偽造文書犯行，辯稱：其有告訴乙○
    ○護照並未遺失，但乙○○仍強迫其至警局謊報遺失，其並非故意或自願如此云
    云。惟查：
  (一)被告因向蘇珊娜．周借錢而將護照質押在蘇珊娜．周處一情，已據其供明在卷，
    核與證人蘇珊娜．周於本院審理時之證述相符（見本院八十九年八月四日筆錄）
    ，而被告確於右揭時、地以其護照遺失為由，向台北縣警察局新店分局申報遺失
    ，警員並將ＦＥＲＮＡＮＤＥＺ遺失護照之事項登載於「台北縣警察局辦理外國
    人遺失護照資料表」及「外橋護照遺失案件紀錄」上等情，亦據證人即製作筆錄
    之警員甲○○證述在卷（見本院八十九年七月十四日筆錄），並有台北縣警察局
    新店分局談話筆錄、台北縣警察局辦理外國人遺失護照資料表及外橋護照遺失案
    件紀錄各一份附卷足憑；被告既明知其護照質押在蘇珊娜．周處並未遺失，仍以
    遺失為由，向警員申報遺失，更於本院審理時自承：其知道向警局謊報遺失是違
    法的等語（見本院八十九年七月十四日筆錄），是被告有犯罪之故意甚明，其所
    辯並非故意為之云云，尚無可採。
  (二)被告雖於本院審理時供稱：乙○○說要帶其去辦護照遺失，並說其人在台灣不是
    在菲律賓，沒有人可予以幫助，其不用跟警察說什麼，只要很簡單說護照遺失就
    可以等語，然其亦表示乙○○上開陳述是在其二人至台北縣警察局新店分局之前
    所為，其於分局製作筆錄時乙○○就沒有說了等語，而證人甲○○於本院審理時
    證稱：其用英文問被告護照有無遺失，何時遺失，被告說昨天（十二日）她去中
    山北路做禮拜遺失的，其並問被告是否確定護照已遺失，被告說確定等語（見本
    院八十九年七月十四日筆錄）明確，為被告所是認；從而被告於台北縣警察局新
    店分局警員甲○○詢問時，顯然仍有機會告知警員實情，其於警員甲○○一再詢
    問時未告知實情，甚且杜撰護照係去中山北路做禮拜遺失云云，於本院審理時另
    供稱：因為其在雇主那裡還有十六萬三千元，乙○○答應其只要去報遺失，就歸
    還十六萬三千等語（見本院八十九年十二月二十九日筆錄），益徵被告謊報遺失
    ，主觀上或有其他考量，並非單純受乙○○言語強制，且由上開情節可知被告仍
    具備決定是否告知警員實情之自由，尚可期待被告不為該違法行為，是被告所辯
    並非自願為之云云，顯係卸責之詞，不足採信。
  (三)至乙○○供稱：係被告說護照遺失，其才帶被告至警局申報遺失，其不知道被告
    護照並未遺失云云，然為被告所否認，陳稱：其有告知乙○○護照質押在蘇珊娜
    ．周處，並未向乙○○表示護照遺失等語；而乙○○於偵查中供稱：「我們向她
    （被告）要（護照），她說放在她姊處，後來一再向她要，她才說放在蘇珊娜．
    周處，．．．，至三月我再問這菲傭，她又說不見了」、「我怕她（被告）到期
    五月時出不去，這樣僱主也會觸法」等語（見偵查卷第二十四頁），於本院審理
    時則供稱：「一月份她（被告）告訴我護照在她大姐那裏，二月份又問她要護照
    ，她告訴我護照在蘇珊娜．周那邊，．．．，我打電話去大安分局，．．．，大
    安分局告知如果是女傭欠錢的話，我們沒有權利去要回護照，之後我就沒有再跟
    她要護照，三月份被告打電話給我說護照遺失了，被告是五月十六日期滿，她有
    無護照與我沒有很大的關係，三月份他主動跟我講護照遺失了」等語（見本院八
    十九年七月十四日筆錄），其究如何得知被告護照遺失乙情，先於偵查中供稱係
    其問被告，嗣於本院審理時又稱係被告主動打電話告知，前後供述有所出入，而
    對需要被告護照何用一事，先於偵查中供稱「我怕她到期五月時出不去」，嗣於
    本院審理時則稱「她有無護照與我沒有很大的關係」，有避重就輕之虞，其供詞
    是否可採已有疑異，況乙○○與被告有共同實施本件犯罪之嫌，其供詞應有迴護
    自己之虞，要難輕信。又被告確有將其護照質押在蘇珊娜．周處一事告知乙○○
    ，乙○○曾打電話給蘇珊娜．周欲要回護照，蘇珊娜．周不願交付，並至菲律賓
    駐台代表處將此事告知費德琳等情，除據被告供明在卷，並核與證人蘇珊娜．周
    及費德琳之證詞大致相符（見本院八十九年七月十四日、同年八月四日筆錄）；
    且本院函請法務部調查局為被告測謊結果顯示：被告稱(1)其沒有以護照遺失為由
    欺騙乙○○，(2)其有向乙○○說明護照在蘇珊娜．周處，(3)向警方謊報護照遺失
    是乙○○授意的，經測試均無情緒波動反應，研判未說謊等情，有法務部調查局
    鑑定通知書一份附卷足憑，是被告所供：其有告知乙○○護照質押在蘇珊娜．周
    處，並未向乙○○表示護照遺失等語，應可採信；乙○○明知被告護照質押在蘇
    珊娜．周處並未遺失，仍帶同被告至台北縣警察局新店分局申報遺失並充當翻譯
    ，其與被告顯有犯意聯絡及行為分擔，為共同正犯無訛。本件事證明確，被告犯
    行洵堪認定。
二、被告明知護照並未遺失，竟向警員謊報遺失，使不知情之公務員將此不實事項登
    載於職務上所掌之「台北縣警察局辦理外國人遺失護照資料表」、「外橋護照遺
    失案件紀錄」等公文書上，自足以生損害於我國警察機關對於外僑護照管理之正
    確性。核被告所為，係犯刑法第二百十四條之使公務員登載不實罪。被告與乙○
    ○間有犯意聯絡及行為分擔，為共同正犯。爰審酌被告犯罪之動機、目的、手段
    、所生之危害、犯罪後之態度等一切情狀，量處如主文所示之刑，並諭知易服勞
    役之折算標準。末查被告未曾受有期徒刑以上刑之宣告，有台灣高等法院檢察署
    刑案紀錄簡覆表在卷可憑，經此教訓後，應知警惕，當無再犯之虞，本院因認對
    其所宣告之刑，以暫不執行為適當，爰併予宣告緩刑二年，以啟自新。
三、至乙○○涉犯刑法第二百十四條之使公務員登載不實罪、第二百十六條行使登載
    不實文書罪，雖已經台灣台北地方法院檢察署檢察官於八十九年五月十八日以八
    十九年度偵字第五九七四號為不起訴處分確定，惟本院認其與被告間為共同正犯
    ，已如前述，是否有刑事訴訟法二百六十條情形而得再行起訴，應由檢察官另行
    調查斟酌，附此敘明。
四、公訴意旨另以：被告持上開外橋護照遺失案件紀錄向菲律賓駐台代表處申請旅行
    文件，以利辦理其返國事宜，足以生損害於主管機關對於外籍護照管理之正確性
    ，因認被告涉犯刑法第二百十六條行使登載不實文書罪嫌等語。訊據被告堅決否
    認有何行使登載不實文書之犯行，辯稱：其十三日當天打電話給費德琳，但費德
    琳不在，只好跟乙○○去新店分局，十四日與費德琳取得聯繫，就將實情告訴她
    ，十五日要去代表處前也有先與費德琳聯絡，向菲律賓代表處申請旅行文件都是
    乙○○自己去辦的等語。經查，乙○○於本院審理時供稱：其是三月十四日持外
    橋護照遺失案件紀錄去申辦認證，十五日其領得認證文件，就到櫃台登記辦理旅
    行文件，並把報案證明交給櫃台，隨後就見到ＣＵＥＴＯ及費德琳他們等語（見
    本院八十九年八月十八日筆錄），足見至菲律賓駐台代表處申請旅行文件事項均
    由乙○○一人辦理無訛；另證人費德琳於本院審理時證稱：三月十四日下午被告
    打電話告訴其乙○○帶她去辦護照遺失，三月十五日早上被告很早就打電話告訴
    其乙○○要帶她去菲律賓駐台代表處辦旅行文件，其並告知護照部門（負責辦理
    旅行文件）主管ＣＵＥＴＯ  ＥＤＵＡＲＤＯ  Ａ（以下簡稱ＣＵＥＴＯ）此事
    等語（見本院八十九年七月十四日筆錄），ＣＵＥＴＯ於本院審理時亦證稱：因
    為費德琳曾告知如果被告要辦旅行文件，就通知她，所以當被告與乙○○至菲律
    賓駐台代表處時，其就通知費律師等語（見本院八十九年八月十八日筆錄），均
    核與被告上開所辯相符，倘被告確有與乙○○共同持外橋護照遺失案件紀錄向代
    表處申辦旅行文件而行使該登載不實文書之意，斷不致於事先告知費德琳，是被
    告所辯向菲律賓代表處申請旅行文件都是乙○○自己去辦的等語，應可採信，自
    難認被告就此部分行使登載不實文書與乙○○有何犯意聯絡或行為分擔。此外，
    復查無其他積極證據足認被告有何行使登載不實文書犯行，依前揭說明，不能證
    明其犯罪，本應為無罪之諭知，惟公訴人認此部分與前揭有罪部分屬實質上一罪
    之關係，爰不另為無罪之諭知，附此敘明。
據上論斷，應依刑事訴訟法第四百五十二條、第二百九十九條第一項前段，刑法第二
十八條、第二百十四條、第四十二條第二項、第七十四條第一款，罰金罰鍰提高標準
條例第一條前段、第二條，判決如主文。
本案經檢察官李韋昌到庭執行職務。
中      華      民      國    九十      年      一      月     十七     日
                                    臺灣臺北地方法院刑事第七庭
                                        法  官  蕭  清  清
右正本證明與原本無異。
如不服本判決，應於判決送達後十日內，向本院提出上訴狀。
                                        書記官  劉  麗  英
中      華      民      國    九十      年     三       月     二       日
附錄本案論罪科刑法條全文：
刑法第二百十四條
明知為不實之事項，而使公務員登載於職務上所掌之公文書，足以生損害
於公眾或他人者，處三年以下有期徒刑、拘役或五百元以下罰金。


司法院資訊處製作；財團法人民間司法改革基金會備份。
